【裁判字號】    97,訴,3248
【裁判日期】    980811
【裁判案由】    公共危險
【裁判全文】
臺灣彰化地方法院刑事判決              97年度訴字第3248號
公  訴  人  臺灣彰化地方法院檢察署檢察官
被      告  乙○○
輔  佐  人  丙○○
即被告之姊
選任辯護人  陳葳菕律師
上列被告因公共危險案件，經檢察官提起公訴（97年度偵字第
6123號），本院判決如下：
    主    文
乙○○放火燒燬現供人使用之住宅，未遂，處有期徒刑貳年貳月
。
    犯罪事實
一、乙○○為中度智能障礙者，對於風險認知與管理，及對於事
    情之判斷能力，較一般正常之成年人程度有明顯差距，致其
    辨識行為違法，及依該辨識而控制行為之能力顯著減低。乙
    ○○基於放火燒燬現供人使用之住宅之犯意，於民國97年5
    月26日凌晨3時5分許，至彰化縣彰化市○○路○段53巷33之1
    號甲○○住處後方，以拾得之打火機1支（未扣案）點燃窗
    下之布料任其蔓延燃燒，火勢旋即自該處延燒屋內。幸因甲
    ○○之媳婦賴靜如查覺而報警處理，由彰化縣消防局彰化東
    區分隊出動消防車前往灌救，火勢始被迅速控制，未再繼續
    延燒，而於同日凌晨3時35分許撲滅，惟仍致甲○○之該處
    住宅1樓西面窗戶、廚房內部牆面及物品、工具間內部南側
    牆面、北側牆面及物品燻黑；工具間內部西側工具架上層角
    鋼燻黑、變色、彎曲較嚴重；工具架上端物品燻黑、變色、
    碳化，但未達於燒燬住宅或使該處喪失居住功能之程度而未
    遂。
二、案經甲○○訴由彰化縣警察局彰化分局報請臺灣彰化地方法
    院檢察署檢察官偵查起訴。
    理    由
壹、證據能力部分：
    被告以外之人於審判外之陳述，雖不符前4條之規定，而經
    當事人於審判程序同意作為證據，法院審酌該言詞陳述或書
    面陳述作成時之情況，認為適當者，亦得為證據；當事人、
    代理人或辯護人於法院調查證據時，知有第159條第1項不得
    為證據之情形，而未於言詞辯論終結前聲明異議者，視為有
    前項之同意，刑事訴訟法第159條之5定有明文。本案下列引
    為證據之證人陳述及書證，被告乙○○、輔佐人、辯護人及
    檢察官於本院審理中均不爭執其證據能力，且以之作為證據
    並無不當，依上揭法條之規定，自均有證據能力。
貳、實體部分：
一、訊據被告乙○○固坦承於前揭時、地持打火機點燃告訴人甲
    ○○住處後方放置之布料，惟矢口否認有何檢察官所指前開
    犯行，辯稱：伊只是撿到打火機點點看布會不會燒起來，，
    點火之後就直接回家云云；辯護人則為被告辯護稱：被告不
    知道行為違法，且其殘障手冊記載為重度智能障礙，是被告
    並無責任能力，且被告主觀未能預見燒燬房屋，至多應僅構
    成燒燬他人之物犯行云云。經查：
(一)前開犯罪事實，業據被告供稱其於當日持撿到的打火機點燃
    告訴人甲○○住處後方放置之布料等語；及證人即告訴人甲
    ○○於本院審理時證稱，當天早上是伊媳婦要叫小孩子起床
    尿尿，發現後面有聲音以為遭小偷，要伊太太出去看才發現
    燒起來，當時伊從樓中樓往下注水，但已經不能熄火，而平
    常1樓後面窗戶是伊放工具的場所，可能有手套或擦車毛巾
    隨手放在那邊等語甚詳。而該火災現場嗣經彰化縣消防局派
    員前往勘查結果，認依據燃燒後狀況，以1樓工具間內部西
    側受燒情形較為嚴重，且越靠西側窗戶變色情形特別明顯，
    又西側外牆鐵製窗戶受火流波及燃燒後，燻黑、變色情形最
    為嚴重，且下端花台堆放之雜物受火流波及燃燒後，燻黑、
    變色、燒失情形特別明顯，顯示火勢由該處向四周延燒，是
    依據現場火流延燒路徑與相關人員所述研判，斷定起火處位
    於1樓西面外牆（後庭院）花台堆放之雜物附近，檢視該處
    未擺放可造成火災之發火器具，而案發時值深夜且位於人員
    出入頻繁之開放空間旁，故以外來人為縱火引起火災之可能
    性較高等語，亦有該局火災原因調查報告書1份附卷可參。
    此外，復有監視器翻拍照片在卷可稽，應堪認定。
(二)被告及辯護人雖以前詞置辯，惟被告於精神鑑定時自述曾因
    開爐火煮東西，不慎燒燬部分廚房而遭到家人責罵等語（參
    偵查卷第30頁）；復於本院審理時供稱，伊知道打火機可以
    點火，所以伊就點點看能不能燒起來，伊會去點燃布而不是
    其他東西是因為伊知道布比較好燒，伊有看過人家燒金紙，
    也知道金紙會整個燒起來，然後金紙就沒有了，後來伊一點
    完火就直接回家，並沒有留在現場等語（參本院卷第72至73
    頁），則被告既明確知悉點火燃燒可能造成物品焚燬，亦在
    點燃布料後立即離開告訴人住處現場，被告顯然瞭解點燃布
    料之後果，卻仍點燃在現供他人使用住宅下方之布料任其延
    燒，應可認知將造成他人住宅遭燒燬之結果，自難謂其不知
    縱火後果及不知此行為係不被允許，亦非僅係燒燬他人之物
    之故意，是被告及辯護人前開辯解顯係事後卸責之詞，不足
    採信。
(三)綜上所述，本件事證已臻明確，被告前述犯行洵堪認定。
二、論罪科刑：
(一)按刑法第173條第項所謂放火燒燬現供人使用之住宅，必須
    房屋構成之重要部分已燒燬，如僅房屋內之傢俱、物件燒燬
    ，房屋本身尚未達喪失其效用之程度，即不能依該條項論罪
    （最高法院79年度臺上字第2656號判決意旨參照）。而證人
    即告訴人甲○○於本院審理中證稱，主要是電器、家具、窗
    框被燒壞，工具間裡的工具都被燒光光，天花板以1樓後方
    那間水泥脫落情形最嚴重，但都是表皮掉落，也沒有燒到樑
    柱等語（參本院卷69至70頁）；而觀諸卷附火災現場照片所
    示，該房屋之外觀仍屬完整，僅西面1樓窗戶附近燻黑情形
    較明顯，屋內除工具間內部工具架上物品燒燬碳化較嚴重，
    及工具架上方天花板水泥脫落外，其餘多係牆面燻黑，天花
    板及牆壁仍完整留存，整棟房屋鋼筋並未外露，樑柱、結構
    等重要部分未遭破壞，有現場照片在卷可稽（參警卷內彰化
    縣消防局火災原因調查報告書第19至32頁）。是該屋尚未達
    喪失或變更該房屋效用之程度，是核被告所為，係犯刑法第
    173條第3項、第1項之放火燒燬現供人使用之住宅未遂罪，
    檢察官認被告乙○○係犯刑法第173條第1項之放火燒燬現供
    人使用之住宅既遂罪，尚有誤會，應併敘明（惟無須引用刑
    事訴訟法第300條變更起訴法條，最高法院87年度臺上字第3
    234號判決意旨參照）。
(二)被告實施本件放火犯行而未生住宅燒燬之結果，為未遂犯，
    應依刑法第25條第2項之規定，按放火燒燬現供人使用住宅
    既遂犯之刑減輕之。
(三)另刑法第173條第1項放火燒燬現有人使用之住宅罪，其直接
    被害法益，為一般社會之公共安全，雖同時侵害私人之財產
    法益，但仍以保護社會法益為重，況放火行為原含有毀損性
    質，而放火燒燬現供人使用之住宅罪，自係指供人居住房屋
    之整體而言，應包括牆垣及該住宅內所有設備、傢具、日常
    生活上之一切用品；故一個放火行為，若同時燒燬住宅內與
    該住宅內所有其他物品，無論該其他物品為他人所有或自己
    所有，與同時燒燬數犯罪客體者之情形不同，均不另成立刑
    法第175條第1項或第2項放火燒燬住宅以外他人或自己所有
    物罪（最高法院79年臺上字第1471號判例意旨參照），是被
    告以一放火行為，固同時燒燬告訴人所有，現供人使用之住
    宅內之家具、電器等物，仍僅成立刑法第173條第3項、第1
    項之放火燒燬現供人使用之住宅未遂罪。
(四)再被告領有中華民國身心障礙手冊，記載「重度智能障礙」
    ，鑑定日期為71年5月10日，固有中華民國身心障礙手冊影
    本份為證，辯護人並據此為被告辯稱，被告應屬行為時因精
    神障礙或其他心智缺陷，致不能辨識其行為違法或欠缺依其
    辨識而行為之能力。但被告之精神狀況，經送請行政院彰化
    醫院鑑定結果，認被告目前為中度智能障礙患者，雖有34歲
    之生理年齡，但其心智功能約略仍是停留在小學1、2年級階
    段，對於風險認知與管理，及對於事情之判斷能力較一般正
    常成年人程度有明顯差距，行為時處於精神耗弱狀態等語，
    有該院精神鑑定報告書及補充說明在卷可稽（參同上偵查卷
    第30頁、本院卷第46至47頁）。且據被告當庭對答、陳述之
    情形以觀，被告反應、理解能力雖有遲緩情形，惟尚能理解
    問答內容，神情反應尚屬正常，而上開鑑定報告亦稱，雖無
    法釐清為何於間隔26年之時空背景下智能鑑定結果有此差異
    ，但學理及食物上均見這樣的智能障礙係可經由不斷地教育
    及訓練，使其判斷力和處事能力獲得改善等語。是本院衡酌
    上開觀察及鑑定結果，認被告行為時因心智缺陷，致其辨識
    行為違法或依其辨識而行為之能力，固較一般人顯著減低，
    然尚未至不能辨識其行為違法或欠缺依其辨識而為行為之能
    力，爰依刑法第19條第2項規定遞減其刑。
(五)爰審酌被告乙○○前無不法犯罪前科紀錄，素行尚佳，有臺
    灣高等法院被告前案紀錄表在卷可查；惟於住宅外任意引火
    燃燒，未顧及所為對於房屋及屋內之人可能造成之嚴重後果
    ，漠視公眾居住安全之權益；其犯後復缺乏悔過之具體表現
    之犯罪後態度，且迄今未能與告訴人達成和解，以彌補其所
    受之損害等一切情狀，量處如主文所示之刑。
據上論結，應依刑事訴訟法第299條第1項前段，刑法第173條第3
項、第1項、第25條第2項、第19條第2項，判決如主文，
本案經檢察官張聖傳到庭執行職務。
中    華    民    國    98    年    8     月    11    日
                  刑事第五庭  審判長  法  官  周淡怡
                                      法  官  羅秀緞
                                      法  官  蔡家瑜
以上正本證明與原本無異。
如不服本判決應於收受判決後10日內向本院提出上訴書狀，並應
敘述具體理由；其未敘述上訴理由者，應於上訴期間屆滿後20日
內向本院補提理由書（均須按他造當事人之人數附繕本）「切勿
逕送上級法院」。
告訴人或被害人對於判決如有不服具備理由請求檢察官上訴者，
其上訴期間之計算係以檢察官收受判決正本之日期為準。
中    華    民    國    98    年    8     月    11    日
                                      書記官  陳秀鳳
附錄論罪科刑法條：
中華民國刑法第173條
放火燒燬現供人使用之住宅或現有人所在之建築物、礦坑、火車
、電車或其他供水、陸、空公眾運輸之舟、車、航空機者，處無
期徒刑或7年以上有期徒刑。
失火燒燬前項之物者，處1年以下有期徒刑、拘役或5百元以下罰
金。
第1項之未遂犯罰之。
預備犯第1項之罪者，處1年以下有期徒刑、拘役或3百元以下罰
金。


司法院資訊處製作；財團法人民間司法改革基金會備份。
